---
title: "Módulo 1: Modelos de regressão espacial para áreas"
author: 
    - name: Daví Barbosa Pereira de Sousa 
      affiliation: Universidade Federal de Lavras 
    - name: Marcela Silva de Araujo 
      affiliation: Universidade Federal de Lavras 
format: 
  html: 
    theme: cosmo
editor: visual
---

## Pacotes

Leitura dos pacotes necessário para executar as etapas de manipulação, ajuste de modelos e visualização.

```{r pacotes}
#| message: false
#| warning: false
library(dplyr)        # Manipulação de dados
library(geobr)        # Shapefiles IBGE
library(ggspatial)    # Extensão do ggplot2 para dados espaciais
library(patchwork)    # combinar gráficos do ggplot2 em uma figura
library(readxl)       # Leitura de dados formato Excel
library(scales)       # controlar e formatar escalas em gráficos
library(sf)           # Manipulação de dados espaciais
library(spatialreg)   # Regressão espacial
library(spdep)        # Manipulação de dados espaciais
library(tidyverse)    # Manipulação de dados
```

## Leitura dos dados

Importamos a base de dados e avaliamos suas características iniciais.

```{r leitura da base}
df_MG <- read_excel("Base_DengueCovariaveis.xlsx")
glimpse(df_MG)
```

Os dados foram importados sem problemas aparentes. Extraímos, então, o shapefile do IBGE.

```{r shape}
#| message: false
#| warning: false
# Obter a malha / shapefile do IBGE (Estados do Brasil)
shp <- read_municipality(year = 2022) # último ano disponível: 2022

# Obter a malha do Estado de Minas Gerais
shp_MG <- shp |> filter(name_state=="Minas Gerais")

glimpse(shp_MG)
```

Extraída sem problemas também. Unificamos as duas bases.

```{r unificação}
ShapeMG <- shp_MG %>%
  left_join(df_MG, by = c("code_muni" = "ID"))

summary(ShapeMG)
```

-   A incidência de dengue apresenta elevada heterogeneidade, variando de 108 a 31.442 casos por 100 mil habitantes, com média (7.324) superior à mediana (5.654), indicando assimetria positiva e presença de valores extremos.

-   A cobertura de esgotamento sanitário também mostra forte desigualdade entre municípios (0% a 100%, média de 58%).

-   Já a cobertura da Estratégia Saúde da Família apresenta baixa variabilidade, com mediana de 100%, sugerindo ampla universalização.

-   O investimento em saúde é bastante assimétrico, com grande amplitude entre municípios, o que indica possíveis diferenças estruturais relacionadas ao porte populacional ou capacidade fiscal.

## Visualização espacial

Visualizamos a variável de incidência de dengue em 2024 por meio de mapa, utilizando a técnica de quintis. Para isto, definimos e aplicamos a técnica.

```{r quintis}
# Calcular quintis (20%, 40%, 60%, 80%, 100%)
quantis_valores <- quantile(
  ShapeMG$Inc_Dengue_24,
  probs = seq(0, 1, by = 0.2),
  na.rm = TRUE
)

quantis_valores
```

Com a definição dos quintis, configuramos e apresentamos o mapa.

```{r config do mapa}
# Criar intervalos corretamente
intervalos <- quantis_valores

#Criar rótulos 
legendas <- paste0(
  round(intervalos[-length(intervalos)], 2),
  " - ",
  round(intervalos[-1], 2)
)
# Cores
cores <- colorRampPalette(c("white", "#FFC600", "#FF8D00", "#FF3800", "darkred"))(5)
names(cores) <- legendas

# Criar variável de classe
ShapeMG$quantis <- cut(
  ShapeMG$Inc_Dengue_24,
  breaks = intervalos,
  include.lowest = TRUE,
  labels = legendas
)

# Mapa
ggplot(data = ShapeMG) +
  geom_sf(aes(fill = quantis), color = "darkgray", size = 0.2) +
  scale_fill_manual(values = cores, name = "Incidência\npor 100 mil hab") +
  theme_minimal() +
  theme(
    plot.title = element_text(hjust = 0.5),
    legend.position = "right",
    legend.text = element_text(size = 10),
    axis.title = element_blank()
  ) +
  labs(title = "Incidência de Dengue - Minas Gerais") +
  annotation_scale(location = "tl", width_hint = 0.4) +
  annotation_north_arrow(location = "br",
                         which_north = "true",
                         pad_x = unit(0.5, "cm"),
                         pad_y = unit(0.5, "cm"),
                         style = north_arrow_fancy_orienteering)

```

O mapa evidencia forte heterogeneidade espacial na incidência de dengue em Minas Gerais. Observa-se a formação de clusters de alta incidência em regiões contíguas, indicando possível dependência espacial. O padrão visual sugere que o fenômeno não ocorre de forma aleatória no território, justificando a aplicação de testes de autocorrelação espacial e modelos de regressão espacial.

## Estrutura espacial

Criamos o objeto com os pesos espaciais/matriz de vizinhança.

```{r matriz de vizinhança}
viz <- poly2nb(ShapeMG)
lw  <- nb2listw(viz, style = "W", zero.policy = TRUE); lw
```

-   853 regiões.
-   4720 ligações não nulas. Isso significa 4720 relações de vizinhança registradas na matriz. Utilizamos para verificar a dependência espacial.
-   Percentual de pesos não nulos: 0,6487%. Ou seja, menos de 1% da matriz tem valores diferentes de zero. Isso é completamente esperado. Matrizes espaciais são esparsas.
-   Média de vizinhos: 5,53. Em média, cada município faz fronteira com cerca de 5 ou 6 municípios.

Utilizamos para verificar a dependência espacial.

```{r Moran g}
moran.test(ShapeMG$Inc_Dengue_24, lw)
```

Existe autocorrelação espacial positiva moderada e altamente significativa. Municípios com alta incidência tendem a estar cercados por municípios com alta incidência. O mesmo vale para baixos valores.

## Variável resposta

Verificamos quanto à distribuição da variável de incidência de dengue, utilizando a raíz quadrada.

```{r}
hist(ShapeMG$Inc_Dengue_24, breaks = 30)
hist(sqrt(ShapeMG$Inc_Dengue_24), breaks = 30)
```

-   No primeiro histograma é possível visualizar que é assimétrico à direita. Existe uma massa grande de municípios com valores relativamente baixos a moderados e uma cauda longa se estendendo até valores muito altos.

-   Visualmente, o segundo histograma (da raiz quadrada de incidência de dengue) está muito mais simétrico. A cauda direita encurtou, a concentração central ficou mais evidente e a distribuição se aproxima da normalidade.

Resumindo, variável original apresentou forte assimetria à direita, com presença de valores extremos. A transformação por raiz quadrada reduziu a assimetria e tornou a distribuição mais simétrica, contribuindo para melhor adequação aos pressupostos do modelo de regressão.

## Simultaneous Autorregressive Model (SAR)

Utilizamos como covariáveis do modelo as variáveis referente a população atendida com esgotamento sanitário em 2021 e 2022 (%), população atendida com equipes de saúde da família em 2023 (%) e investimento público em saúde em 2022 e 2023.

```{r sar}
#| message: false
#| warning: false
modelo_sar <- spautolm(
  sqrt(Inc_Dengue_24) ~ 
    PopAtend_Esg_San_2122 +
    Saude_Familia_23 +
    InvestSaude_2223,
  data = ShapeMG,
  listw = lw,
  zero.policy = TRUE,
  family="SAR"
)

summary(modelo_sar)
```

### Pontos importantes

-   rho = 0,57: Mais da metade da variação espacial da raiz da incidência está associada ao componente defasado espacial. Em termos simples: dengue em um município continua fortemente associada à dengue nos vizinhos. A estrutura espacial é central no fenômeno.

-   O LR test para rho é altamente significativo (p \< 2e-16). Isso valida o uso do modelo SAR em vez de OLS simples.

### Efeito das variáveis

#### PopAtend_Esg_San_2122: coeficiente positivo e significativo. Em tese, maior cobertura de esgotamento deveria reduzir dengue. Se o sinal veio positivo, pode existir uma hipótese plausível: municípios mais estruturados notificam melhor (efeito de vigilância).

#### Saude_Familia_23: não foi estatisticamente significativa. Isso sugere que, após controlar saneamento, investimento e estrutura espacial, a cobertura de equipes de saúde da família não explica variação adicional relevante na raiz da incidência.

#### InvestSaude_2223: positivo e não significativo. No modelo sar, o investimento público em saúde não impacta significativamente.

### Análise de resíduos do modelo SAR

```{r normalidade SAR}
res_SAR <- residuals(modelo_sar)

hist(res_SAR, breaks = 30)
qqnorm(res_SAR)
qqline(res_SAR)
```

-   No histograma, os resíduos aparentam estar aproximadamente normais.

-   O Q-Q plot demonstra mau alinhamento com a reta teórica, sugerindo inadequação dos pressupostos do modelo, com pequenas diferenças nas caldas.

Verificamos se os resíduos possuem dependência espacial.

```{r dependência espacial sar}
moran.test(res_SAR, lw, zero.policy = TRUE)
```

O teste de Moran aplicado aos resíduos do modelo SAR não indicou autocorrelação espacial significativa, sugerindo que o modelo capturou adequadamente a dependência espacial presente nos dados.

### Mapas dos modelo SAR

Separamos as variáveis necessárias. Primeiro a raíz quadrada da incidência de dengue em Minas Gerais no ano de 2024, segundo os valores ajustados pelo modelo SAR e terceiro os resíduos.

```{r var mapas SAR}
ShapeMG <- ShapeMG %>%
  mutate(
    Inc_Dengue_sqrt = sqrt(Inc_Dengue_24),
    Ajustado_SAR = fitted(modelo_sar),
    Residuos_SAR = residuals(modelo_sar)
  )
```

Motamos os quatro mapas, o primeiro é o de incidência bruta, enquanto os outros três são os das variáveis que selecionamos.

```{r mapas SAR}
mapa1 <- ggplot(ShapeMG) +
  geom_sf(aes(fill = Inc_Dengue_24), color = NA) +
  scale_fill_viridis_c(option = "magma", name = "Incidência") +
  labs(title = "Incidência de Dengue (2024)") +
  theme_minimal() +
  theme(
    axis.text = element_blank(),
    axis.title = element_blank(),
    panel.grid = element_blank()
  )

mapa2 <- ggplot(ShapeMG) +
  geom_sf(aes(fill = Inc_Dengue_sqrt), color = NA) +
  scale_fill_viridis_c(option = "plasma", name = "Raiz(Inc)") +
  labs(title = "Raiz Quadrada da Incidência") +
  theme_minimal() +
  theme(
    axis.text = element_blank(),
    axis.title = element_blank(),
    panel.grid = element_blank()
  )

mapa3 <- ggplot(ShapeMG) +
  geom_sf(aes(fill = Ajustado_SAR), color = NA) +
  scale_fill_viridis_c(option = "magma", name = "Ajustado") +
  labs(title = "Valores Ajustados (SAR)") +
  theme_minimal() +
  theme(
    axis.text = element_blank(),
    axis.title = element_blank(),
    panel.grid = element_blank()
  )

lim_res <- max(abs(ShapeMG$Residuos_SAR), na.rm = TRUE)

mapa4 <- ggplot(ShapeMG) +
  geom_sf(aes(fill = Residuos_SAR), color = NA) +
  scale_fill_gradient2(
    low = muted("blue"),
    mid = "white",
    high = muted("red"),
    midpoint = 0,
    limits = c(-lim_res, lim_res),
    name = "Resíduos"
  ) +
  labs(title = "Resíduos do Modelo SAR") +
  theme_minimal() +
  theme(
    axis.text = element_blank(),
    axis.title = element_blank(),
    panel.grid = element_blank()
  )

(mapa1 + mapa2) / (mapa3 + mapa4)
```

-   Primeiro mapa (superior esquerdo), é possível verificar manchas intensas no Centro-Sul e Sudeste, contraste forte entre municípios. Muito ruído visual, muita assimetria, extremos dominando.

-   Segundo mapa (superior direito), comprime os extremos e revela padrões mais graduais. É possível enxergar estrutura sem a distorção dos valores muito altos.

-   Terceiro mapa (inferior esquerdo), estima a raíz quadrada de incidência de dengue. É possível visualizar padrão consistente com os dois outros mapas.

-   Quarto mapa (inferior direito), os resíduos não apresentam padrão espacial evidente, indicando adequada captura da dependência espacial.

## Condicional Autorregressive Model (CAR)

As mesmas covariáveis utilizadas no SAR foram utilizadas aqui.

```{r car}
#| message: false
#| warning: false
modelo_car <- spautolm(
  sqrt(Inc_Dengue_24) ~ 
    PopAtend_Esg_San_2122 +
    Saude_Familia_23 +
    InvestSaude_2223,
  data = ShapeMG,
  listw = lw,
  zero.policy = TRUE,
  family="CAR"
)

summary(modelo_car)
```

### Pontos importantes

-   lambda = 0,75: existe forte autocorrelação espacial nos componentes não observados do modelo.
-   O LR test para lambda é altamente significativo (p \< 2e-16). Isso valida o uso do modelo CAR em vez de OLS simples.

### Efeito das variáveis

#### PopAtend_Esg_San_2122: coeficiente positivo e significativo. Semelhante ao ocorrido no modelo SAR.

#### Saude_Familia_23: negativo e estatisticamente significativa. Isso sugere que, a cobertura de equipes de saúde da família reduz variação adicional relevante na raiz da incidência.

#### InvestSaude_2223: negativo e significativo. No modelo car, o investimento público em saúde impacta significativa a queda de incidência.

### Análise de resíduos do modelo CAR

```{r normalidade car}
res_CAR <- residuals(modelo_car)

hist(res_CAR, breaks = 30)
qqnorm(res_CAR)
qqline(res_CAR)
```

Semelhante ao modelo SAR:

-   No histograma, os resíduos aparentam estar aproximadamente normais.

-   O Q-Q plot demonstra mau alinhamento com a reta teórica, sugerindo inadequação dos pressupostos do modelo, com pequena diferença nas caldas.

Verificamos se os resíduos possuem dependência espacial.

```{r dependencia CAR}
moran.test(res_CAR, lw, zero.policy = TRUE)
```

O teste de Moran aplicado aos resíduos do modelo CAR não indicou autocorrelação espacial significativa, sugerindo que o modelo capturou adequadamente a dependência espacial presente nos dados.

### Mapas do modelo CAR

Semelhante ao modelo SAR, selecionamos os valores ajustados/estimados pelo modelo CAR e os resíduos associados.

```{r var mapas CAR}
ShapeMG <- ShapeMG %>%
  mutate(
    Ajustado_CAR = fitted(modelo_car),
    Residuos_CAR = residuals(modelo_car)
  )
```

Configuramos os mapas.

```{r mapas car}
mapa5 <- ggplot(ShapeMG) +
  geom_sf(aes(fill = Ajustado_CAR), color = NA) +
  scale_fill_viridis_c(option = "magma", name = "Ajustado") +
  labs(title = "Valores Ajustados (CAR)") +
  theme_minimal() +
  theme(
    axis.text = element_blank(),
    axis.title = element_blank(),
    panel.grid = element_blank()
  )

lim_res <- max(abs(ShapeMG$Residuos_CAR), na.rm = TRUE)

mapa6 <- ggplot(ShapeMG) +
  geom_sf(aes(fill = Residuos_CAR), color = NA) +
  scale_fill_gradient2(
    low = muted("blue"),
    mid = "white",
    high = muted("red"),
    midpoint = 0,
    limits = c(-lim_res, lim_res),
    name = "Resíduos"
  ) +
  labs(title = "Resíduos do Modelo CAR") +
  theme_minimal() +
  theme(
    axis.text = element_blank(),
    axis.title = element_blank(),
    panel.grid = element_blank()
  )

(mapa1 + mapa2) / (mapa5 + mapa6)
```

Os primeiros dois mapas (superiores) são identicos aos exibidos antes.

– No terceiro mapa (inferior esquerdo), os valores ajustados pelo modelo CAR reproduzem o padrão espacial observado na variável transformada, porém com maior suavização regional. Nota-se coerência espacial, indicando que o modelo capturou a dependência entre municípios vizinhos, preservando a estrutura territorial da incidência.

– No quarto mapa (inferior direito), os resíduos não apresentam padrão espacial evidente. A distribuição parece aleatória, sem formação de clusters consistentes de super ou subestimação. Esse resultado é consistente com o teste de Moran aplicado aos resíduos, sugerindo que a dependência espacial foi adequadamente modelada.

## Visualização geral

```{r todos os mapas}
(mapa1 + mapa2) / (mapa3 + mapa4) / (mapa5 + mapa6)
```

Ambos os modelos espaciais conseguem capturar a dependência territorial da dengue, reduzindo a autocorrelação residual observada no modelo linear tradicional. Visualmente, SAR e CAR produzem superfícies ajustadas bastante semelhantes, sugerindo que a estrutura espacial é robusta e não depende fortemente da especificação escolhida.

::: aside
## 🌐 Conecte-se conosco

👨‍💻 **Daví Sousa**\
🔗 [LinkedIn](https://www.linkedin.com/in/daví-sousa-41b874180/)\
📚 [Lattes](http://lattes.cnpq.br/4206431803366749)

👩‍💻 **Marcela Araujo**\
🔗 [LinkedIn](https://www.linkedin.com/in/marcela-araujoo/)\
📚 [Lattes](http://lattes.cnpq.br/8522510498165639)

------------------------------------------------------------------------

✨ Este trabalho foi desenvolvido com [Quarto](https://quarto.org) e com ❤️
:::
